【裁判字號】    98,上訴,4616
【裁判日期】    990204
【裁判案由】    偽造文書等
【裁判全文】
臺灣高等法院刑事判決                98年度上訴字第4616號
上  訴  人
即  被  告  甲○○
上列上訴人因偽造文書等案件，不服臺灣臺北地方法院98年度訴
字第945號，中華民國98年9月18日第一審判決（起訴案號：臺灣
臺北地方法院檢察署98年度偵字第9303號），提起上訴，本院判
決如下：
    主  文
上訴駁回。
    事  實
一、緣甲○○之友人雷也同於民國93年4月8日病逝，其所住居之
    仁濟療養院（設台北市○○路○段42號）遂於93年4月14日通
    知雷也同胞姊即大陸地區人民丙○○處理雷也同後事，然因
    丙○○年老體弱，不便來台，乃於93年4月17日出具委託書
    ，委託甲○○代為處理，甲○○因而於93年4月21日自仁濟
    療養院領得雷也同遺留之中華郵政股份有限公司台北東園郵
    局（以下稱東園郵局）第0000000號帳戶活期存簿（帳戶內
    有結存金額新台幣<以下同>136,488元）一本、定期存款單5
    紙及台灣銀行龍山分行定存單1紙（以上定期存單詳如附表1
    所示）與雷也同之身分證1件、印章2枚。未料甲○○於領得
    前開物品後，竟萌生不法所有之意圖，旋基於概括犯意，將
    之侵占入己，並連續冒用雷也同名義，盜用前述印章並偽造
    雷也同簽名，製作中途解約、轉存申請及提款單等文書，先
    後於：(一)93年4月21日至東園郵局將如附表一編號1所示定期
    儲金解約，並將本息共687,417元存入前述東園郵局存簿儲
    金帳戶內，再自該帳戶內提領82萬元存款；(二)93年4月22日
    至台灣銀行龍山分行（設台北市○○路380號），將如附表
    一編號6之定期存款解約，領取本息合計81377元；(三)93年4
    月28日，至東園郵局將如附表一編號2、3、4、5所示定期儲
    金解約，並將本息各163,527元、355,280元、75,631元、15
    3,008元存入同前所述之雷也同存簿儲金帳戶內，再自該帳
    戶內提領75萬元之款項得手（各該偽造解約、轉存及提款單
    情形，詳如附表二所示），其以前開方式使各該郵局及銀行
    之承辦人員誤信甲○○為有權辦理之人，致陷於錯誤，交付
    款項，足以生損害於各該金融構對於存款管理、雷也同之繼
    承人暨稅捐機關核計被繼承人遺產數額之正確性。嗣於93年
    5 月6日，甲○○再向仁濟醫院領得扣除雷也同醫療及喪葬
    費用後之零用金餘額35,280元及台北市社會局火葬許可證、
    台北市富德靈骨樓骨灰寄存證、喪葬費用收據及相片一組後
    ，復承前不法所有之侵占犯意，將其中之現金35,280元予以
    侵占入己。其後因甲○○遲未交付雷也同遺產，並於94年4
    月8日致函丙○○諉稱無法解決遺產問題，要求其另行選任
    代理人，經丙○○查覺有異，而以雷也同繼承人身分向中華
    郵政股份有限公司查詢後，始悉前情。
二、案經丙○○訴由台北縣政府警察局新店分局報請台灣台北地
    方法院檢察署檢察官起訴。
    理  由
一、證據能力部分：本件後述引用之定存單、解約申請書、轉存
    申請書、提款單、切結書與仁濟療養院通知等書證，均為各
    該金融機構、仁濟療養院及告訴人丙○○所提供之資料，非
    由實施刑事訴訟程序之公務員因違背法定程序而取得之證據
    ，均具有證據能力，核先敘明。
二、訊據上訴人即被告甲○○固供承於上開時、地自仁濟療養院
    領得雷也同遺留之前述物品，並先後辦理定存解約、轉存及
    領款事宜，惟矢口否認有何不法所有意圖，於原審及本院辯
    稱略以：其對雷也同之父存有鉅額債權，雷也同亦知悉此事
    ，而於生前表示還款意願，被告因而將款項提領使用，過程
    中除蓋用雷也同印章外，並未偽冒其簽名，且因告訴人與另
    名繼承人雷靜渝始終未能達成遺產處理之合意，故未逕將遺
    產交付告訴人云云。
三、經查：
（一）被告友人雷也同於93年4月8日病逝後，經其住居之仁濟療
      養院於93年4月14日通知雷也同胞姊即告訴人丙○○處理
      後事，並由告訴人在93年4月17日出具委託書，委託被告
      代為處理相關事務，被告因而先於93年4月21日自仁濟療
      養院領得雷也同遺留之東園郵局第0000000號帳戶活期存
      簿1本（帳戶內有結存金額新台幣<以下同>136488元）、
      及如附表一所示定期存單共6紙、雷也同身分證1件、印章
      2枚，再於93年5月6日，向仁濟醫院領得扣除雷也同醫療
      及喪葬費用後之零用金餘額35280元及台北市社會局火葬
      許可證、台北市富德靈骨樓骨灰寄存證、喪葬費用收據及
      相片1組，迄未交予告訴人或雷也同之其他繼承人，前述
      存款部分並經被告使用雷也同名義領取1,651,377元花用
      之事實，有仁濟療養院93年4月14日致告訴人函、告訴人9
      3年4月17日書立之委託書、被告93年4月21日及93年5月6
      日自仁濟療養院收取雷也同遺物之切結書等件在卷可憑（
      見偵查卷第6至8頁、第11頁），並經被告供承在卷，互核
      相符。公訴人雖認被告係於未經徵得告訴人同意授權下，
      擅自向仁濟療養院領得前述物品，然查告訴人所出具予仁
      濟療養院之委託書業已載明「因我年邁體弱等原因，不能
      來台辦理善後事宜。茲委託甲○○先生全權處理也同善後
      事宜。並請貴院將胞弟遺體就地火化」等語（見偵查卷第
      7頁），核其內容分列「請被告全權處理善後」及「請仁
      濟療養院將遺體就地火化」二項事務，顯非單純委託被告
      處理喪葬事宜，而包括授權處理雷也同在仁濟療養院之其
      他事務在內，公訴人誤為被告未經授權領取，容有誤會，
      本件被告確有受委託領取前開物品之持有權源，合先敘明
      。
（二）被告於93年4月21日自仁濟療養院領得前述雷也同之東園
      郵局存簿及如附表一所示存單後，旋即先於同日前往東園
      郵局將附表1編號1所示定期儲金解約，並將本息687417元
      存入前開雷也同東園郵局帳戶內，再自該帳戶內提領82萬
      元存款；復於93年4月22日至台灣銀行龍山分行，將附表
      一編號6之定期存款解約，並領取本息合計81377元；又於
      93年4月28日，再至東園郵局將如附表一編號2、3、4、5
      所示4筆定期儲金解約，並將各該儲金本息163527元、355
      280元、75631元、153008元存入前述雷也同帳戶內，再從
      該帳戶內提領75萬元之事實，有中華郵政股份有限公司儲
      匯處98年1月20日函檢送之雷也同定期儲金存單、郵政定
      期儲金本息轉存申請書、郵政存簿儲金提款單及客戶歷史
      交易清單、定期儲金存單歷史交易活動詳情表（見偵查卷
      第67至75頁）及台灣銀行龍山分行98年2月4日函檢送之定
      期存款解約申請書、傳票及外匯定期存款存單（見偵查卷
      第82至84頁）在卷可稽，並經被告供承在卷。被告雖有受
      委託領取前開物品之持有權源，惟應俟雷也同之繼承人辦
      理繼承始得提領銀行或郵局內之款項，被告未待雷也同之
      繼承人辦理繼承，即領取上揭款項，應認被告有將持有中
      之物變易為所有之意圖。
（三）又被告雖否認偽造附表二所示雷也同簽名，辯稱不知何人
      簽署云云；然前述簽名係表示終止原定期存款期間約定之
      意，被告既自承以雷也同名義辦理解約，殆無諉為不知之
      理，佐以前述郵政定期儲金存單背面及臺灣銀行定期存款
      （存單）解約申請書係於不同時、地填載製作，然其上「
      雷也同」簽名之運筆方式與字跡均極相似，顯係出於同一
      人所為，而足以排除由承辦人員代為簽署之可能，因認該
      偽冒之雷也同簽名確係由被告製作，被告空言否認偽造簽
      名，顯係卸責之詞，不足採信。另查，被告偽冒雷也同名
      義向各該郵局及銀行提領雷也同之存款，使各該郵局及銀
      行之承辦人員誤信甲○○為有權辦理之人，致陷於錯誤，
      交付款項，足以生損害於各該金融構對於存款管理、雷也
      同之繼承人暨稅捐機關核計被繼承人遺產數額之正確性，
      應認足生損害於公眾及他人，起訴書及原審判決均未敘及
      稅捐機關核計被繼承人遺產數額之正確性，應予補正。又
      本件附表一所示存款，均為固定利率之定期存款，有各該
      存單在卷可憑，是於約定到期日前，該存款本息並未達於
      存單所載之到期後本息總和，公訴人誤認被告辦理解約時
      ，附表一編號1至5所示之存款本息金額依序為695,908元
      、1675,560元、365,551元、77,794元及158,079元（見原
      審卷第37、38頁）尚有未合，併此敘明。
（四）被告雖辯稱係因雷也同之父與之共同辦報、辦學期間，積
      欠被告鉅額款項，經雷也同表示願意代父償債，故將其所
      遺款項作為償債之用，並無不法意圖云云。然雷也同果有
      此一清償意願，其所涉及者既為身後財產之處分，衡情自
      當立據存證，以杜爭議，殆無任意空言承諾之理；而被告
      若有取得雷也同遺產之權源，亦應向告訴人主張、爭取，
      斷無試圖隱匿，徒增紛擾之必要。本件被告竟捨此不為，
      而在以受託人身分向仁濟療養院領取雷也同遺物後，先為
      前述解約、轉存、提領行為，迄近一年後，又於94年4月8
      日發函向告訴人諉稱「…就請您們另外委託其他更為適合
      的人選為您們幫忙。並請將選好的人選告知本人，以便將
      雷也同郵政和銀行全部儲蓄存款單以及現金、印章、身分
      證等物品交令與他，以清手續」云云（見偵查卷第13頁）
      ，其方式顯與主張債權之常情有違，益證被告情虛匿飾意
      圖。至被告於本院雖聲請傳喚證人乙○○到庭證稱：伊是
      聽伊父親陳翰華和其他友人聊天時，有提到雷也同之父親
      雷嘯岑和被告在一起辦報，當時雷嘯岑沒有資金，都是被
      告出資金等語（見本院卷第45頁），惟查，證人上開所言
      ，係聽聞其父親所言，屬傳聞證據，又證人復無親自經歷
      被告與雷也同父親資金往來過程，仍難認被告對雷也同之
      父親確有債權存在。至於雷也同雖另有繼承人雷靜渝存在
      ，然其繼承人數僅涉及應繼分即雷也同遺產分配比例之計
      算，與被告受託為告訴人處理事務之法律關係無涉，且被
      告如有交付疑慮，自當妥為保管其持有之雷也同遺產，豈
      有逕行冒名提前解約，並提領花用之理？因認被告辯稱其
      因繼承人間無法協調，故而遲未交付云云，亦無可採。
（五）綜上所述，被告於受告訴人之託，處理雷也同後事期間，
      起意侵占其所持有之雷也同遺產，並偽造簽名，冒用雷也
      同身分提領款項之事證明確，被告犯行堪予認定。
四、按被告行為後，刑法於94年2月2日修正公布，95年7月1日施
    行，並修正第2條（新舊法之比較適用）、第33條第5款（罰
    金刑）及刪除第55條後段（牽連犯）、第56條（連續犯）等
    規定。其中刑法第2條係規範行為後法律變更所生新舊法律
    比較適用之準據法，是刑法第2條本身雖經修正，但該條文
    既屬適用法律之準據法，本身尚無比較新舊法之問題，應逕
    行適用裁判時即修正後刑法第2條規定以決定適用之刑罰法
    律，先予敘明。再者：
（一）行為後法律有變更者，適用行為時之法律。但行為後之法
      律有利於行為人者，適用最有利於行為人之法律，修正後
      刑法第2條第1項定有明文。又比較時應就罪刑有關之共犯
      、未遂犯、想像競合犯、牽連犯、連續犯、結合犯，以及
      累犯加重、自首減輕暨其他法定加減（如身分加減）與加
      減例等一切規定，綜其全部罪刑之結果而為比較。再從刑
      附屬於主刑，除法律有特別規定者外，依主刑所適用之法
      律（最高法院95年第8次刑事庭會議決議參照）。
（二）被告行為時刑法第55條後段之「牽連犯」規定，業經修正
      刪除。則於新法修正施行後，被告所為各罪間即須分論併
      罰，定其應執行之刑，而不得從一重處斷。故比較新、舊
      法之規定，以修正前牽連犯之規定較有利於被告。
（三）被告行為時之刑法第56條規定：「連續數行為而犯同一之
      罪名者，以一罪論。但得加重其刑至二分之一。」亦經刪
      除，並影響行為人刑罰之法律效果，比較新、舊法結果，
      以被告行為時即修正前之刑法論以連續犯之規定，較有利
      於被告。
（四）罰金刑部分，刑法分則編各罪所定罰金刑之貨幣單位原為
      銀元，修正前刑法第33條第5款規定：「罰金：1元（銀元
      ）以上。」，而依罰金罰鍰提高標準條例規定，就72年6
      月26日前修正之刑法部分條文罰金數額提高2至10 倍，其
      後修正者則不提高倍數，並依現行法規所定貨幣單位折算
      新臺幣條例規定，以銀元1元折算新臺幣3元；修正後刑法
      第33條第5款規定：「罰金：新臺幣1,000元以上，以百元
      計算之。」，刑法第33條第5款所定罰金貨幣單位經修正
      為新臺幣後，刑法分則各罪所定罰金刑之貨幣單位亦應配
      合修正為新臺幣，為使刑法分則編各罪所定罰金之最高數
      額與刑法修正前趨於一致，乃增訂刑法施行法第1條之1：
      「中華民國94年1月7日刑法修正施行後，刑法分則編所定
      罰金之貨幣單位為新臺幣。94年1 月7日刑法修正時，刑
      法分則編未修正之條文定有罰金者，自94年1月7日刑法修
      正施行後，就其所定數額提高為30倍。但72年6月26日至
      94年1月7日新增或修正之條文，就其所定數額提高為3倍
      。」；從而，刑法分則編各罪所定罰金刑之最高數額，於
      上開規定修正後並無不同，惟修正後刑法第33條第5款所
      定罰金刑最低數額，較之修正前提高，自以修正前刑法第
      33條第5款規定有利於被告。是依上開各項整體綜合比較
      全部罪刑之結果，本件仍以95年7月1日生效施行前之刑法
      規定，較有利於被告，是依現行刑法第2條第1項前段規定
      ，自應適用被告行為時之法律即修正前之刑法規定論處。
五、核被告受告訴人之託，領取雷也同遺物後，先後2次將其所
    持有，涉及雷也同遺產領用之(一)東園郵局存簿1本、定期存
    款單5紙及台灣銀行龍山分行定存單1紙、雷也同身分證1件
    、印章2枚，(二)扣除雷也同醫療及喪葬費用後之零用金餘額
    35280元予以侵占入己，所為均犯刑法第335條第1項之侵占
    罪；又被告先後於93年4月21日、4月22日及4月28日冒用雷
    也同身分，各填載如附表二所示自願中途解約、轉存申請及
    提款單，並提出向承辦人員辦理各該手續，使承辦人員誤信
    被告為有權辦理之人，而交付款項，所為係犯刑法第216、
    210條之行使偽造私文書罪及同法第339條第1項之詐欺取財
    罪。又被告前後多次侵占、行使偽造私文書及詐欺犯行，時
    間緊接且犯罪構成要件相同，顯各基於概括犯意反覆為之，
    應分別論以一連續侵占、連續行使偽造文書及連續詐欺罪，
    並依法加重其刑。又其所犯前開各罪間，具有方法目的之牽
    連犯關係，應從一重之連續行使偽造私文書罪處斷。至於被
    告偽造「雷也同」簽名為其偽造私文書之部分行為，偽造私
    文書之低度行為則為行使之高度行為所吸收，均不另論罪。
    被告犯罪後，中華民國96年罪犯減刑條例業於96年7月4日經
    總統公布，並自同年月16日起生效施行，被告之犯罪時間、
    罪名等項均合於該條例所定之減刑條件，應依同條例第2條
    第1項第3款之規定減其宣告刑2分之1。
六、原審適用上開規定，並審酌被告於受託處理故友後事期間，
    無視故舊情誼，萌生貪念，而犯本件之罪，其所獲不法金額
    逾160萬元，犯後並否認犯行，經原審民事庭於97年2月4日
    以96訴10000號民事判決被告應返還告訴人不當得利839,840
    元及利息（該判決就前述美金存款部分，係依該事件原告即
    本案告訴人主張，以31元換算美金匯率為74400元，並以應
    繼分計算告訴人具有2分之1遺產請求權），97年4月1日判決
    確定後，迄今仍未給付，犯後態度欠佳等一切情狀，量處有
    期徒刑1年2月，並依中華民國96年罪犯減刑條例減為有期徒
    刑7月。又以附表二所示各該文書上之「雷也同」簽名共5枚
    ，均為偽造之署押，併依刑法第219條諭知沒收。至於附表
    二所示偽造之中途解約及轉存申請、提款單均經提出向各該
    金融機申請而非被告所有之物，故不於本件中諭知沒收。認
    事用法核無為誤，量刑亦屬妥適，被告上訴否認犯罪，為無
    理由，應予駁回。
據上論斷，應依刑事訴訟法第368條，判決如主文。
本案經檢察官張秋雲到庭執行職務。
中    華    民    國    99    年    2     月    4     日
                  刑事第六庭審判長法  官  林明俊
                                  法  官  何信慶
                                  法  官  吳淑惠
以上正本證明與原本無異。
如不服本判決，應於收受送達後10日內向本院提出上訴書狀，其
未敘述上訴之理由者並得於提起上訴後10日內向本院補提理由書
（均須按他造當事人之人數附繕本）「切勿逕送上級法院」。
                                  書記官  陳雅加
中    華    民    國    99    年    2     月    9     日
附錄：本案論罪科刑法條全文
中華民國刑法第210條
（偽造變造私文書罪）
偽造、變造私文書，足以生損害於公眾或他人者，處 5 年以下
有期徒刑。
中華民國刑法第216條
（行使偽造變造或登載不實之文書罪）
行使第 210 條至第 215 條之文書者，依偽造、變造文書或登載
不實事項或使登載不實事項之規定處斷。
中華民國刑法第335條第一項
（普通侵占罪）
意圖為自己或第三人不法之所有，而侵占自己持有他人之物者，
處 5 年以下有期徒刑、拘役或科或併科 1 千元以下罰金。
中華民國刑法第339條第一項
（普通詐欺罪）
意圖為自己或第三人不法之所有，以詐術使人將本人或第三人之
物交付者，處 5 年以下有期徒刑、拘役或科或併科 1 千元以下
罰金。
附表一：定期存單
┌──┬────┬──────┬───────┬────┬───┐
│編號│定存本金│存款日期及  │解約時間      │存單號碼│ 存款 │
│    │        │約定到期日  │解約時本息總額│        │ 機構 │
├──┼────┼──────┼───────┼────┼───┤
│ １ │新台幣  │90年4月9日  │90年4月21日   │00000000│中華郵│
│    │610000元│93年4月9日  │新台幣687417元│        │政股份│
├──┼────┼──────┼───────┼────┤有限公│
│ ２ │新台幣  │92年8月13日 │93年4月28日   │00000000│司台北│
│    │162606元│95年8月13日 │新台幣163527元│        │東園郵│
├──┼────┼──────┼───────┼────┤局    │
│ ３ │新台幣  │91年12月23日│93年4月28日   │00000000│      │
│    │350000元│94年12月23日│新台幣355280元│        │      │
├──┼────┼──────┼───────┼────┤      │
│ ４ │新台幣  │93年2月7日  │98年4月28日   │00000000│      │
│    │75496元 │96年2月7日  │新台幣75631元 │        │      │
├──┼────┼──────┼───────┼────┤      │
│ ５ │新台幣  │91年10月21日│93年4月28日   │00000000│      │
│    │150000元│94年10月21日│新台幣153008元│        │      │
├──┼────┼──────┼───────┼────┼───┤
│ ６ │美金    │91年1月11日 │93年4月22日   │0000000 │台灣銀│
│    │24000元 │約定期間1年 │新台幣81377元 │        │行龍山│
│    │        │，自動轉期  │              │        │分行  │
└──┴────┴──────┴───────┴────┴───┘
附表二：盜蓋印章及偽造文書
┌──┬──────────────────────┬─────┐
│時間│        盜  蓋  及  偽  造  情  形          │ 偽造署押 │
├──┼──────────────────────┼─────┤
│93年│於附表一編號1第00000000號定期儲金存單背面盜 │          │
│4月 │蓋雷也同印文1枚                             │          │
│21日├──────────────────────┼─────┤
│    │盜蓋雷也同印章偽造上開定存單之「郵政定期儲金│          │
│    │本息轉存申請書」1紙                         │          │
│    ├──────────────────────┼─────┤
│    │盜蓋雷也同印章偽造「郵政存簿儲金提款單」1件 │          │
├──┼──────────────────────┼─────┤
│93年│盜蓋雷也同印章並偽造其簽名1枚製作「定期存款 │雷也同簽名│
│4月 │（存單）解約申請書」1 件                    │1枚       │
│22日│                                            │          │
├──┼──────────────────────┼─────┤
│93年│於附表一編號2第00000000號定期儲金存單背面盜 │雷也同簽名│
│4月 │蓋雷也同印文1枚，並於「本人自願中途解約」註 │1枚       │
│28日│記項下偽造雷也同簽名1枚，表示提前解約之意   │          │
│    ├──────────────────────┼─────┤
│    │盜蓋雷也同印章偽造上開定存單之「郵政定期儲金│          │
│    │本息轉存申請書」1紙                         │          │
│    ├──────────────────────┼─────┤
│    │於附表一編號3第00000000號定期儲金存單背面盜 │雷也同簽名│
│    │蓋雷也同印文1枚，並於「本人自願中途解約」註 │1枚       │
│    │記項下偽造雷也同簽名1 枚，表示提前解約之意  │          │
│    ├──────────────────────┼─────┤
│    │盜蓋雷也同印章偽造上開定存單之「郵政定期儲金│          │
│    │本息轉存申請書」1紙                         │          │
│    ├──────────────────────┼─────┤
│    │於附表一編號4第00000000號定期儲金存單背面盜 │雷也同簽名│
│    │蓋雷也同印文1枚，並於「本人自願中途解約」註 │1枚       │
│    │記項下偽造雷也同簽名1 枚，表示提前解約之意  │          │
│    ├──────────────────────┼─────┤
│    │盜蓋雷也同印章偽造上開定存單之「郵政定期儲金│          │
│    │本息轉存申請書」1紙                         │          │
│    ├──────────────────────┼─────┤
│    │於附表一編號5第00000000號定期儲金存單背面盜 │雷也同簽名│
│    │蓋雷也同印文1枚，並於「本人自願中途解約」註 │1枚       │
│    │記項下偽造雷也同簽名1 枚，表示提前解約之意  │          │
│    ├──────────────────────┼─────┤
│    │盜蓋雷也同印章偽造上開定存單之「郵政定期儲金│          │
│    │本息轉存申請書」1紙                         │          │
│    ├──────────────────────┼─────┤
│    │盜蓋雷也同印章偽造「郵政存簿儲金提款單」1件 │          │
└──┴──────────────────────┴─────┘


司法院資訊處製作；財團法人民間司法改革基金會備份。
